【裁判字號】    89,小上,53
【裁判日期】    900130
【裁判案由】    給付管理費
【裁判全文】
臺灣臺南地方法院民事判決    八十九年度小上字第五三號
    上  訴  人
    即  原  告  大灣江山大樓管理委員會
    法定代理人  甲○○
    訴訟代理人  丁○○
                丙○○
    被  上訴人
    即  被  告  乙○○    住台.
右當事人間請求給付管理費事件，上訴人對於中華民國八十九年九月七日本院新市簡
易庭八十九年度新小字第二七一號第一審判決提起上訴，本院判決如左：
    主  文
上訴駁回。
第二審訴訟費用由上訴人負擔。
    事  實
甲、上訴人方面：
一、聲明：（一）原判決廢棄。（二）被上訴人應給付上訴人新台幣（下同）二萬九
    千一百五十元，及自起訴狀繕本送達翌日即民國八十九年五月十八日起至清償日
    止，按週年利率百分之五計算之利息。
二、陳述：除與原判決記載相同者，茲引用之外，補稱：
（一）按原審判決上訴人敗訴，係根據公寓大廈管理條例第二十四條規定：「區分所
      有權之繼受人應繼受原區分所有權依本條例或規約所定之一切權利義務。」，
      認上開規定係指繼受人應繼受依公寓大廈管理條例或規約所定之一切權利義務
      ，．．．，乃立法強制繼受人似應受此規約之拘束，非謂前手所欠之管理費亦
      在繼受範圍，．．．，前手住戶所欠管理費不屬被上訴人應繼受之債務範圍，
      是被上訴人自無繳納之義務，而駁回上訴人請求被上訴人給付二萬九千一百五
      十元之管理費及自八十九年五月十八日起至清償日止按週年利率百分之五計算
      之利息之聲明，顯有違誤（違反公寓大廈管理條例第十八條第一項第二款規定
      ）。
（二）查區分所有權人依區分所有權人會議決議繳納公共基金（即管理費），亦即區
      分所有權人所繳納之管理費為公寓大廈公共基金之主要來源，公寓大廈管理條
      例第十八條第一項第二款定有明文。又區分所有權人對於公共基金（即管理費
      ）之權利應隨區分所有權之移轉（公寓大廈管理條例第十九條前段），有關公
      共基金（即管理費）之權利，應隨區分所有權之移轉而移轉，不得因個人事由
      為讓與、扣押、抵銷或設定負擔。
（三）本件上訴人向台南縣永康市○○路一０九號十樓之二之現區分所有人即被上訴
      人催繳自八十六年五月起至八十八年六月止之管理費，共計二萬九千一百五十
      元，係以管理費之債權是對物徵收，與已具體發生之私法上債權、債務關係不
      同。公寓大廈管理條例第二十四條既明定『區分所有權之繼受人應繼受原區分
      所有權人依本條例或規約所定之一切權利義務』，則被上訴人所繼受之範圍，
      依前項說明，被上訴人既於八十八年九月因區分所有權之移轉而對於上訴人大
      廈原有基金享有權利，自應依區分所有權之移轉盡其義務，而繼受前手住戶所
      積欠之管理費，方屬合法公平。
三、證據：援用第一審所提證據。
乙、被上訴人方面：
一、聲明：求為判決如主文所示。
二、陳述：除與原判決記載相同者，茲引用之外，補稱：
（一）查被上訴人係於八十八年九月間始購買座落台南縣永康市○○路一０九號十樓
      之二之房地，此有土地及建物登記簿謄本各乙份在卷可稽，嗣於八十八年十月
      間始搬進該屋居住之事實，為上訴人所不否認。今上訴人竟請求被上訴人負擔
      八十六年五月至八十八年六月止被上訴人尚未進住、使用系爭房屋期間之管理
      費二萬九千一百五十元，自有未洽。
（二）縱系爭管理費係被上訴人之前手所積欠，惟按「債權為對於特定人之權利，債
      權人只能向債務人請求給付，而不能向債務人以外之人請求給付。」（最高法
      院十八年上字第一九五三號判例參照），準此，債權係指債權人基於債之關係
      得向債務人請求給付，此種僅限於特定債權人得向特定債務人請求給付之法律
      關係，即所謂「債權之相對性」，與物權所具有得對抗一般不特定人之絕對性
      不同。系爭管理費屬上訴人與被上訴人房屋前手之債權債務關係，基於債權之
      相對性，除於系爭房地過戶後，新區分所有權人（即被上訴人）已參照民法第
      三百條或第三百零一條規定，訂定債務承擔契約，願為原區分所有權人（即被
      上訴人房屋之前手）代為清償所欠管理費外，上訴人自僅得依公寓大廈管理條
      例第二十一條規定辦理，向被上訴人房屋之前手請求給付，或於系爭房屋尚為
      被上訴人房屋前手所有即遭法院拍賣時，向法院聲明債權參與分配，而不得向
      買受系爭不動產之被上訴人請求繳納至明。
（三）上訴人固主張依公寓大廈管理條例第十八條第一項第二款及第十九條之規定，
      有關公共基金（即管理費）之權利應隨同區分所有權之移轉而移轉，不得因個
      人事由為讓與、扣押、抵銷或設定負擔。惟公共基金之性質與管理費尚不相同
      ，前者乃具類似於公益保險之性質，於公寓大廈之共有部分發生立即重大危險
      或修繕事由時，得以隨即動用以維住戶之居住安全，為維其公益性，法律始明
      文規定於區分所有人繳納基金後，對該基金之權利即已喪失，不得認該基金之
      一部為住戶個人所有，而使公共基金具有如此信託基金般之獨立性。然管理費
      乃為因應公寓大廈經常性管理支出而支付，乃事實上居住於該區分所有建築物
      之人共同委託管理委員會代為管理共有部分之代價，是規約中常有承租戶（即
      現住戶）與區分所有人應負連帶清償責任之規定，其基本上含有使用者付費原
      則，故二者應不可相提並論。倘謂繼受人應為其未使用公寓大廈之管理費負責
      ，自有悖於上開「使用者付費」原則，而非公允。
（四）公寓大廈管理條例第二十四條固規定：區分所有權人繼受人應繼受原區分所有
      權人依本條例或規約所定之一切權利及義務。惟，該條文乃規定於第二十三條
      ：「有關公寓大廈、基地或附屬設施之管理使用及其他住戶間相互關係，除法
      令另有規定外，得以規約約定之。」之後，蓋住戶規約之性質乃屬多數人互相
      表示願同受其內容拘束之合同行為，因此依債權相對性之原則，應僅對於參與
      該規約制定之人生效，然事實上現行公寓大廈住戶自數十戶至近百、千戶不等
      ，不可能於任一區分所有權有所異動時，為使繼受人得受既成規約之拘束即再
      召開會議通過新規定，故為解決此一問題，始有該條例第二十四條之規定，是
      該條之規定應僅係指繼受人繼受公寓或大廈區分所有權後，關於前揭條例或該
      公寓、大廈管理委員會規約所定之內容，不待另行約定即應遵守，例如停車位
      之使用或管理費之收取標準、繳交期限或保持安寧、不得經營特種行業等等，
      乃一般普遍性規約義務之隨同移轉，目的在使管理委員會向未參與規約制定之
      繼受人，取得依規約內容收取繼受後管理費之法律上依據，而非謂該條例之規
      定得變更債權相對性之原則，使繼受人須負清償前手積欠管理費之義務。況倘
      認同條例第二十四條之立法本意即係有使管理費具有物權效力，則立法時應仿
      同條例第十九條或民法第四百二十五條之例，明定繼受人繼受特定管理費權，
      始得認同條例第二十四條規定使管理費債權物權化，惟觀公寓大廈管理條例第
      二十四條之法文僅明定特定公共基金不因區分所有權之讓與而生影響，而未就
      特定管理費債權有類此規定，更可推知公寓大廈管理條例第二十四條之規定並
      非指特定管理費債務亦應一併由繼受人繼受之，是原判決之認事用法均無違誤
      ，上訴人之主張應不足憑採。
三、證據：援用第一審所提證據。
    理  由
一、本件上訴人起訴主張：被上訴人所有坐落台南縣永康市○○路一○九號十樓之二
    號房屋（下稱系爭房屋），屬大灣江山大樓，該大樓由上訴人管理，而系爭房屋
    之原區分所有權人，積欠上訴人自八十六年五月起至八十八年六月止，共二十五
    期，每期一千一百六十六元管理費，合計二萬九千一百五十元（下稱系爭管理費
    ）。依公寓大廈管理條例第十九條前段規定，區分所有權人對於公共基金之權利
    應隨區分所有權之移轉而移轉，故義務亦同，及公寓大廈管理條例第二十四條規
    定：「區分所有權之繼受人應繼受原區分所有權人依本條例或規約所定之一切權
    利義務」，被上訴人所繼受之範圍，依前說明，既因區分所有權之移轉而對於上
    訴人大廈原有基金享有權利，且此管理費之債權是對物徵收，與已具體發生之私
    法上債權債務關係不同，被上訴人自有義務依區分所有權之移轉而盡義務，繼受
    原區分所有權人所積欠之管理費，為此請求被上訴人給付二萬九千一百五十元之
    管理費及法定遲延利息等語。
二、被上訴人則以：其於八十八年九月二十二日始登記取得系爭大樓之區分所有權，
    按債權為對於特定人之權利，債權人只能向債務人請求給付，而不能向債務人以
    外之人請求給付，此即債權之相對性，與物權所具有得對抗一般不特定人之絕對
    性不同。系爭管理費屬債權人即上訴人與被上訴人房屋前手之債權債務關係，基
    於債權之相對性，上訴人自僅得向系爭房屋之原區分所有權人請求給付，且公寓
    大廈管理條例第二十四條之規定係指繼受人繼受公寓或大廈區分所有權後，關於
    該條例或該公寓、大廈管理委員會規約所定之內容，不待另行約定即應遵守，例
    如停車位之使用或管理費之繳交等，而非該條規定得變更債權相對性之原則，使
    繼受人須負清償前手積欠管理費之義務，否則豈非使該債權產生物權絕對性之效
    力，再依內政部八十六年二月二十六日台八六內字第八六七二三０九號函，亦認
    除過戶後之新區分所有權人已參照民法第三百條或第三百零一條規定訂定債務承
    擔契約、願為原區分所有權人代為清償所欠之公共基金外，應依公寓大廈管理條
    例第二十一條規辦理，不得逕向新區分所有權人請求繳納之，是上訴人上訴自無
    理由等語，資為抗辯。
三、本件上訴人主張其為大灣江山大樓之管理委員會，系爭房屋屬大灣江山大樓，依
    住戶管理公約與管理規則每月應繳納管理費一千一百六十六元，而該系爭房屋之
    原區分所有權人尚積欠自八十五年五月起至八十六年六月止共二十五期之管理費
    ，合計二萬九千一百五十元未繳納等語，已據其提出大灣江山代收費用明細表、
    台南縣政府八十六年十二月八日八十六府工建字第二０三三四三號公寓大廈管理
    組織報備證明、住戶管理公約與管理規則、大灣江山管理組織章程暨住戶公約及
    會議記錄為證，並為被上訴人所不爭執，堪信為真實。被上訴人抗辯其係於八十
    八年九月四日與原區分所有權人就系爭房屋成立買賣契約，於八十八年九月二十
    二日為所有權移轉登記，於八十八年十月遷入系爭房屋，遷入後皆有支付管理費
    等情，業據提出土地登記謄本、建物登記謄本為證，復為上訴人所不爭執，亦堪
    信為實在。上訴人又主張依公寓大廈管理條例第十八條第一項第二款、第十九條
    及第二十四條之規定，區分所有權之繼受人應繼受原區分所有權人依本條例或規
    約所定之一切權利義務，是上訴人自有權向現區分所有權人即被上訴人請求給付
    原區分所有權人所積欠之系爭管理費云云，惟被上訴人則以前揭情詞置辯，經查
    ：
（一）按公共基金之性質與管理費尚不相同，前者乃具類似於公益保險金之性質，於
      公寓大廈之共有部分發生立即重大危險或修繕事由時，得以隨即動用以維住戶
      之居住安全，為維其公益性，法律始明文規定於區分所有人繳納基金後，對該
      基金之權利即已喪失，不得認該基金之一部為住戶個人所有，而使公共基金具
      有如信託基金般之獨立性。然管理費乃係因應公寓大廈經常性管理支出而支付
      ，為事實上居住於該區分所有建築物之人共同委託管理委員會代為管理共有部
      分之代價，是規約中常有承租戶（即現住戶）與區分所有人應負連帶清償責任
      之規定，其本質上含有使用者付費原則，故二者尚不可相提並論。本件上訴人
      主張公寓大廈管理條例第十九條前段既規定，公共基金之權利應隨區分所有權
      之移轉而移轉，則義務自應隨同移轉之，本條規定已使管理費債權生物權效力
      等語，依前揭說明，即有悖於上開原則，而非公平。
（二）次按區分所有權人繼受人應繼受原區分所有權人依本條例或規約所定之一切權
      利及義務，公寓大廈管理條例第二十四條固定有明文，惟該條例乃於第二十三
      條規定：「有關公寓大廈、基地或附屬設施之管理使用及其他住戶間相互關係
      ，除法令另有規定外，得以規約定之。」，蓋住戶規約之性質乃屬多數人互相
      表示願同受其內容拘束之合同行為，因此依債權相對性之原則，應僅對於參與
      該規約制定之人生效，然事實上現行公寓大廈住戶自數十戶至近百、千戶不等
      ，自難於任一區分所有權有所異動時，即再召開會議通過新規約以使繼受人得
      受既成規約之拘束，故為解決此一問題，始有該條例第二十四條之規定，是該
      條之規定僅係指繼受人繼受公寓或大廈區分所有權後，關於前揭條例或該幢公
      寓、大廈管理委員會規約所定之內容，不待另行約定即應遵守之，例如停車位
      之使用或管理費之收取標準、繳交期限或保持安寧、不得經營特種行業等等，
      乃一般普遍性規約義務之隨同移轉，目的在使管理委員會向未參與規約制定之
      繼受人，取得依規約內容收取繼受後管理費之法律上依據，而非謂該條例之規
      定在變更債權相對性之原則，使繼受人須負清償前手所積欠特定管理費之義務
      。
 （三）再按債權係指債權人基於債之關係得向債務人請求給付，此種僅特定債權人
       得向特定債務人請求給付之法律關係，學說上稱為債權之相對性，與物權所
       具有得對抗一般不特定人之絕對性不同，最高法院著有十八年上字第一九五
       三號判例：「債權為對於特定人之權利，債權人只能向債務人請求給付，而
       不能向債務人以外之人請求給付」足參，是債權效力以具相對性為原則，若
       認立法者有意使管理費此種債權具有物權效力，則立法時自應仿公寓大廈管
       理條例第十九條或民法第四百二十五條之例，明定繼受人應繼受特定管理費
       債權，始得認公寓大廈管理條例第二十四條規定使管理費債權物權化，然由
       本法僅明定特定公共基金權利不因區分所有權之讓與而生影響，而未就特定
       管理費債權有類此規定而言，更可推知公寓大廈管理條例第二十四條之規定
       並非指特定管理費債務亦應一併由繼受人繼受之。又公寓大廈管理條例所稱
       之中央主管機關內政部亦同此見解，認為「除過戶後之新區分所有權人已參
       照民法第三百條或第三百零一條規定訂定債務承擔契約、願為原區分所有權
       人代為清償所欠之公共基金外，應依公寓大廈管理條例第二十一條規辦理，
       不得逕向新區分所有權人請求繳納之」，此有內政部八十六年二月二十六日
       台八六內字第八六七二三０九號函附卷可稽，綜上所述，上訴人之主張尚不
       足採，被上訴人所辯，足堪採信，上訴人猶執此主張被上訴人應給付系爭房
       屋之原區分所有權人所積欠自八十五年五月起至八十六年六月止共二十五期
       之管理費云云，自屬無據。
四、從而，上訴人依公寓大廈管理條例第二十四條之規定向被上訴人收取原區分所有
    權人積欠之系爭管理費及自八十九年五月十八日起至清償日止按週年利率百分之
    五計算之利息，尚非適法，自難准許。原審為上訴人敗訴之判決，核無違誤，上
    訴意旨指摘原判決不當，求予廢棄改判，為無理由，應予駁回。
五、據上論結，本件上訴為無理由，依民事訴訟法第四百三十六條之三十二第二項、
    第四百四十九條第一項、第七十八條，判決如主文。
中      華      民      國    九十      年      一      月      三十    日
                                    臺灣臺南地方法院民事第三庭
~B審判長法官  吳  森  豐
~B      法官  蔡  孟  珊
~B      法官  翁  金  緞
右正本證明與原本無異
不得上訴
中      華      民      國    九十      年      一      月      三十    日
~B法院書記官  許  悉  愛


司法院資訊處製作；財團法人民間司法改革基金會備份。
